【裁判字號】    99,上易,2038
【裁判日期】    991022
【裁判案由】    詐欺
【裁判全文】
臺灣高等法院刑事判決                99年度上易字第2038號
上  訴  人  臺灣宜蘭地方法院檢察署檢察官
被      告  甲○○
上列上訴人因被告詐欺案件，不服臺灣宜蘭地方法院99年度易字
第131號，中華民國99年8月10日第一審判決（起訴案號：臺灣宜
蘭地方法院檢察署99年度偵字第278號），提起上訴，本院判決如
下：
    主  文
上訴駁回。
    理  由
一、本案經本院審理結果，認第一審判決對被告甲○○為無罪之
    諭知，核無不當，應予維持，並引用第一審判決書記載之證
    據及理由（如附件）。
二、檢察官上訴意旨以：(一)被告甲○○稱：「民國（下同）98年
    9月17日見到自由時報求才廣告，伊打0000-000000號跟對方
    聯絡」云云，雖然被告甲○○在當天中午12時28分、16 時7
    分有跟對方聯絡，但是，除了這兩通聯絡電話外，被告甲○
    ○從沒有再跟對方聯絡。即便是被告甲○○自稱發覺有異，
    在5天後之98年9月23日報案，被告甲○○也沒有跟對方聯絡
    ，顯然與應徵工作的常情有悖。(二)、從被告甲○○的通聯記
    錄觀之，被告甲○○僅在當天（98年9月17日）跟「對方」
    聯絡，正好符合一般賣帳戶的情況。亦即，電話連絡並賣完
    帳戶後，從此不再連絡，嗣有狀況再做補救。(三)、被告稱：
    「對方說面試後錄取會通知，之後對方都還有陸續打電話與
    伊聯絡，講解工作內容、上班須注意事項、約定上班日期等
    等，並且還說會作職業訓練，伊認為對方講解工作及注意事
    項甚為詳細，而不覺有異，直到約定上班時間伊看不到那位
    先生，發現可能被騙，就馬上到警局要備案」云云。惟查：
    1.被告甲○○僅跟對方聯絡2次，而且是98年9月17日當天，
    為何會有「之後對方都還有陸續打電話與伊聯絡」，還「講
    解工作內容、上班須注意事項、約定上班日期等等，並且還
    說會作職業訓練」。2.既然已約定「上班時間」，被告甲○
    ○卻說不出「何時上班」？(四)、被告甲○○對於「所以交出
    提款卡跟密碼的原因？」，在偵查中與審理中之陳述完全不
    同。偵查中，被告甲○○辯稱：「公司說會【用到】我的帳
    戶，以後工作後會把錢匯到我的帳戶，我想我的戶口沒有錢
    ，所以給他們也沒有關係。」，審理中則辯稱：「公司要【
    測試】我的帳戶，並稱至伊上班時就會歸還」。兩者完全不
    同，被告甲○○所辯，無法採信。(五)、綜上，原審認事用法
    尚有未洽，爰依刑事訴訟法第344條第1項、第361條提起上
    訴，謀求救濟云云。
三、惟查：本件被告甲○○係因見自由時報98年9月17日刊登：
    「巴黎春天接送司機、日薪2-3000元、男女不拘兼職可、月
    休八天享勞健保、0000000000」之求才廣告，為應徵而依廣
    告去電詢問，始受騙而誤將自己設於中國信託商業銀行桃園
    分行帳號000000000000000號帳戶之存摺、金融卡及密碼等
    物交付予詐騙集團成員使用。經查被告所述「求才廣告」及
    去電應徵等情，有被告所持用0000000000號行動電話於98年
    9月份之撥話明細清單及98年9月17日自由時報分類廣告版影
    本可憑（分見原審卷第20頁、第126至127頁），並非子虛。
    而被告此種作為，除確定或不確定故意之外，本質上當然有
    失謹慎之情形，蓋若被告有足夠謹慎，根本不致受騙而交付
    帳戶資料。是不能僅以被告交付帳戶資料後，有「未繼續與
    求才單位聯絡」，或未詳詢「何時上班」？「工作內容如何
    」？「有何須注意事項」？情形，即認定被告有詐欺之犯意
    。從而，原審本於犯罪事實應由檢察官積極舉證之原則（包
    括提出證據與說明證據方法之責任），於被告被訴犯罪尚有
    合理懷疑情況下，諭知被告無罪，難認有違誤。檢察官上訴
    意旨指摘原判決不當云云，為無理由，應予駁回。
據上論結，應依刑事訴訟法第373條、第368條，判決如主文。
本案經檢察官曾俊哲到庭執行職務。
中    華    民    國    99    年    10    月    22    日
                  刑事第二十三庭審判長法  官  童有德
                                      法  官  劉方慈
                                      法  官  陳祐治
以上正本證明與原本無異。
不得上訴。
                                      書記官  張詠婷
中    華    民    國    99    年    10    月    22    日
附件：
臺灣宜蘭地方法院刑事判決               99年度易字第131號
公  訴  人  臺灣宜蘭地方法院檢察署檢察官
被      告  甲○○  男  26歲（民國○○年○月○○日生）
                    身分證統一編號：Ｚ000000000號
                    住宜蘭縣宜蘭市○○里○○路○段32號12
                    樓之3
                    居臺中縣大里市○○○街165號3樓
上列被告因詐欺案件，經檢察官提起公訴（臺灣宜蘭地方法院檢
察署99年度偵字第278號），及移送併辦（臺灣臺中地方法院檢
察署99年度偵字第6633號），本院判決如下：
    主  文
甲○○無罪。
    理  由
一、本件公訴意旨略以：被告甲○○能預見將金融帳戶之存摺、
    金融卡及密碼等資料提供予他人使用，極易遭詐騙集團利用
    為犯罪工具，竟不違背其本意，仍基於幫助姓名、年籍不詳
    之某詐騙集團成員詐欺之犯意，於不詳之時、地，將所申辦
    中國信託商業銀行桃園分行帳號000-000000000000號帳戶之
    存摺、金融卡及密碼等物交付予詐騙集團成員使用，嗣詐騙
    集團成員(1)於民國98年9月19日18時30分許，以電話向告訴
    人蕭晏如佯稱其在電視購物頻道消費遭重複扣款，應立即配
    合操作金融提款機以辦理停止重複扣款手續云云，致告訴人
    蕭晏如誤信其詞而陷於錯誤，並依該犯罪集團成員之指示，
    匯款3筆金額共計新臺幣（下同）86,000元至上開帳戶；(2)
    於98年9月21日18時許，該詐騙集團成員以電話向被害人蔡
    佳翰佯稱其在網路購物之消費遭重複扣款，應立即配合操作
    金融提款機以辦理停止重複扣款手續云云，致被害人蔡佳翰
    誤信其詞而陷於錯誤，並依該犯罪集團成員之指示，匯款
    5,614元至上開帳戶，因認被告涉犯刑法第30條第1項、第
    339條第1項之幫助詐欺取財罪嫌。
二、按犯罪事實應依證據認定之，無證據不得認定犯罪事實；不
    能證明被告犯罪者，應諭知無罪之判決，刑事訴訟法第154
    條第2項、第301條第1項分別定有明文。又刑事訴訟法第161
    條第1項規定，檢察官就被告犯罪事實，應負舉證責任，並
    指出證明之方法。因此，檢察官對於起訴之犯罪事實，應負
    提出證據及說服之實質舉證責任。倘其所提出之證據，不足
    為被告有罪之積極證明，或其闡明之證明方法，無從說服法
    官以形成被告有罪之心證，基於無罪推定之原則，自應為被
    告無罪判決之諭知（最高法院92年臺上字第128號判例要旨
    參照）。又幫助犯，則係指對於正犯與以精神或物質上之助
    力，便於其犯罪之實行者而言，故必須認識正犯所犯之罪，
    始有幫助可言，如無此認識或其所認識，與正犯實施之犯罪
    有齟齬，則欠缺幫助犯意，無從成立該罪之幫助犯（最高法
    院76年度臺上字第7695號判決意旨參照）。
三、本件公訴意旨認被告涉犯刑法幫助詐欺罪嫌，無非係以：(1)
    被告之供述；(2)告訴人蕭晏如、被害人蔡佳翰、楊季寧於警
    詢之陳述；(3)中國信託商業銀行股份有限公司98年10月21日
    中信銀字第09822271212505號函暨所附開戶資料及帳戶歷史
    交易查詢、自動櫃員機交易明細表、匯款執據；(4)臺北市政
    府警察局中正一分局博愛路派出所陳報單、受理詐騙帳戶通
    報警示簡便格式表、內政部警政署反詐騙案件紀錄表、臺北
    市政府警察局中正一分局博愛路派出所受理刑事案件報案三
    聯單、受理各類案件紀錄表等，資為論據。
四、訊據被告固坦承其向中國信託商業銀行桃園分行申辦上開帳
    戶並領取金融卡使用，以及將該帳戶之金融卡及密碼交付予
    他人之事實不諱，惟堅詞否認有何幫助詐欺之犯嫌，辯稱：
    伊於98年9月17日剛退伍沒多久，見自由報紙刊登誠徵司機
    之廣告，就依廣告刊登電話去電聯繫，有自稱主任之男子對
    伊稱工作薪水會匯入伊帳戶，要伊提供金融卡及密碼測試是
    否可使用，並稱至伊上班時就會歸還，伊因此受騙，依該主
    任要求，在臺中市長榮桂冠酒店前，將上開帳戶之金融卡、
    密碼交予主任所派來收取金融卡之人；而對方說面試後錄取
    會通知，之後對方都還有陸續打電話與伊聯絡，講解工作內
    容、上班須注意事項、約定上班日期等等，並且還說會作職
    業訓練，伊認為對方講解工作及注意事項甚為詳細，而不覺
    有異，直到約定上班時間伊看不到那位先生，發現可能被騙
    ，就馬上到警局要備案，警員查詢後說伊帳戶沒有問題，但
    伊到銀行要辦掛失時，帳戶已成警示帳戶，伊確實沒有幫助
    詐欺之意思等語。
五、經查：
 (一) 被告將其中國信託商業銀行桃園分行帳號000000000000號帳
    戶之金融卡、密碼交付不詳姓名年籍之他人；及告訴人蕭晏
    如於98年9月19日18時30分許接獲詐欺集團成員來電表示網
    路購物之扣款作業有誤，復對告訴人蕭晏如佯稱其操作自動
    櫃員機程序尚未完備，告訴人蕭晏如遂向被害人楊季寧借用
    提款卡，詐欺集團成員並以電話指示被害人楊季寧操作自動
    櫃員機之方式，致被害人楊季寧陷於錯誤而依指示操作自動
    櫃員機，於同日21時15分、17分、19分，各匯款30,000元、
    30,000元、26,000元至被告上開帳戶；以及被害人蔡佳翰於
    98年9月21日18時許，接獲詐欺集團成員來電表示網路購物
    之匯款作業有誤，致被害人蔡佳翰不疑有他，依指示前往自
    動櫃員機操作，於同日18時44分許匯款5,614元至被告上開
    帳戶等情，業經被告坦承無訛，核與告訴人蕭晏如、被害人
    楊季寧、蔡佳翰於警詢之陳述相符，並有中國信託商業銀行
    股份有限公司98年10月5日中信銀字第09822271211866號函
    、98年10月21日中信銀字第09822271212505號函暨上開函文
    所附開戶資料及帳戶歷史交易查詢、自動櫃員機交易明細表
    ，以及臺北市政府警察局中正一分局博愛路派出所陳報單、
    受理詐騙帳戶通報警示簡便格式表、內政部警政署反詐騙案
    件紀錄表、臺北市政府警察局中正一分局博愛路派出所受理
    刑事案件報案三聯單、受理各類案件紀錄表等，存卷可佐，
    均堪信為真實。惟被告客觀上交付他人帳戶之行為，是否出
    於幫助詐欺或不確定幫助詐欺之故意，仍應有積極證據證明
    。
 (二) 本件被告辯稱其交付帳戶金融卡、密碼之動機，係因見到98
    年9月17日自由時報求才廣告版所刊登「巴黎春天接送司機
    、日薪2-3000元、男女不拘兼職可、月休八天享勞健保、
    0000000000」之訊息，為應徵上開工作，遂依廣告所載電話
    號碼去電詢問，始受騙而依自稱主任之不詳姓名年籍男子指
    示，在臺中市長榮桂冠酒店前，將其申請設立之上開帳戶金
    融卡及密碼等資料，交付主任所派來收取金融卡之人，嗣對
    方持續幾天均與之聯絡，使伊不曾懷疑，直至約定上班日期
    未見到對方，才驚覺受騙等情，乃據其提出所持用00000000
    00號行動電話於98年9月份之撥話明細清單，及98年9月17日
    自由時報分類廣告版影本為據（分見本院卷第20頁、第126
    至127頁）。依前開廣告內容及通話明細清單相互對照，98
    年9月17日12時28分、16時7分，確實有被告持用之上開行動
    電話撥打前開廣告內容所載聯絡電話即0000000000號行動電
    話之明細紀錄，此核與被告所辯：其係為應徵司機，依報載
    聯絡電話與對方聯絡等情，概屬相符。被告辯稱其為應徵工
    作，進而依報載廣告與對方取得聯繫，為獲取工作機會，乃
    應對方之要求，將上開帳戶之金融卡及密碼等資料交付對方
    等情，尚非無據。
 (三) 另經本院向臺中市警察局函詢被告是否曾至該局轄區備案結
    果，據臺中市警察局第一分局以99年5月3日中分一偵字第09
    90012824號函檢附該分局繼中派出所警員楊逸清職務報告記
    載：「經詢問98年9月23日12時至14時備勤警員鄒介迪稱，
    於該時段林員確有至所稱懷疑應徵工作遇詐騙集團，擔心交
    給對方之提款卡及密碼遭盜用，希望警方協助，惟經立即以
    警政署165反詐騙諮詢系統查詢林員當場所提供之帳戶資料
    後，並未發現有遭通報為警示帳戶情事，為能立即停用該帳
    戶以免遭盜用，故請林員先至中國信託辦理掛失事宜。於當
    日14時33分，本所接獲中國信託台中分行通報發現警示帳戶
    ，經備勤警員楊溢清前往現場為甲○○本人」等語（見本院
    卷第46至50頁）。前開職務報告之內容，與被告所辯稱：伊
    發覺可能受騙後，就到臺中縣的中山派出所備案，警員跟我
    說沒有發生什麼事情，沒有辦法備案，警員有幫伊查這個帳
    戶，當下沒有問題，伊當下就去中國信託商業銀行查詢該帳
    戶有無不正常交易，當時就查到該帳戶辯稱警示帳戶等情，
    除被告前往備案之派出所名稱有誤外，其餘悉屬相符。再參
    以及被告撥打廣告所載聯絡電話之時間為98年9月17日，而
    衡諸一般社會經驗，僱傭雙方尚須約定面試日期，於錄取後
    再另行約定上班日期，則本件被告供稱其撥打電話後與對方
    約定面試日期，對方之後再以電話通知錄取並說明工作注意
    事項，並約定上班日期之情況，符合社會常情，被告至98
    年9月23日報案日期，與98年9月17日撥打報載電話之日期，
    相距數日，並非顯與事理有違。本件被告辯稱於約定上班時
    間未見到對方人影，旋即驚覺可能受騙而前往警局備案等情
    ，難謂不可採信。
 (四) 此外，依被告自陳當時正於大學就學，於該次應徵司機之前
    曾有5次打工經驗等情，雖可認其智識程度非低，且非毫無
    社會工作經驗。然而，社會上詐欺集團之詐騙伎倆日日翻新
    ，難僅憑學識、工作或社會經驗即可知之甚詳。此觀諸詐騙
    集團之詐騙手法經政府大力宣導及媒體大幅報導後，仍有智
    識程度非低、具有工作經驗之被害人受騙而將款項匯入人頭
    帳戶，或受騙提供帳戶之情形自明。若非與該詐騙集團有所
    交往或從事專門查緝詐騙集團之工作者，一般人尚難對於社
    會上之詐騙集團行騙手法完全熟悉。且以現今經濟不景氣狀
    況，提供工作機會者與應徵者並非處於平等地位，並徵之被
    告當時仍在學、僅有打工經驗，其因急尋工作，致誤信對方
    之說詞，而提供自己帳戶之金融卡及密碼與該詐欺集團，衡
    情要非絕不可能，自難僅以被告交付該帳戶之金融卡及密碼
    等資料之事實，遽謂其主觀上有幫助詐欺取財之故意或不確
    定故意。
六、綜上所述，被告辯稱係因求職受騙而交付帳戶金融卡及密碼
    ，其主觀上對於其交付帳戶係供他人財產犯罪使用乙節並無
    認識等情，尚非無據。而公訴人所舉之事證，尚無從說服本
    院以形成被告確有幫助他人犯罪意思之心證，依上揭法條規
    定及說明，自應為被告無罪判決之諭知。
據上論斷，應依刑事訴訟法第301條第1項，判決如主文。
本案經檢察官劉惟宗到庭執行職務
中    華    民    國    99    年    8     月    10    日
              刑事第四庭審判長法  官  林楨森
                              法  官  辜漢忠
                              法  官  鄧晴馨
上正本證明與原本無異。
如不服本判決，應於收受送達後10日內向本院提出上訴狀（應附
繕本）。其未敘述上訴理由，應於上訴期間屆滿後20日內補提理
由書狀於本院，上訴於臺灣高等法院。
                              書記官  林怡君
中    華    民    國    99    年    8     月    11    日

司法院資訊處製作；財團法人民間司法改革基金會備份。
